【裁判字號】    99,訴,179
【裁判日期】    990611
【裁判案由】    違反台灣地區與大陸地區人民關係條例等
【裁判全文】
臺灣桃園地方法院刑事判決               99年度訴字第179號
公  訴  人  臺灣桃園地方法院檢察署檢察官
被      告  甲○○
選任辯護人  簡良夙律師
被      告  戊○○
            丙○○
            丁○○
上列被告因違反臺灣地區與大陸地區人民關係條例等案件，經檢
察官提起公訴（98年度偵字第16705 號），本院判決如下：
    主  文
戊○○連續違反不得使大陸地區人民非法進入臺灣地區之規定，
處有期徒刑拾月，減為有期徒刑伍月，如易科罰金，以銀元佰
元即新臺幣玖佰元折算壹日。
丙○○共同連續違反不得使大陸地區人民非法進入臺灣地區之規
定，處有期徒刑壹年，減為有期徒刑陸月。
丁○○共同連續違反不得使大陸地區人民非法進入臺灣地區之規
定，處有期徒刑壹年，減為有期徒刑陸月。
甲○○無罪。
    事  實
一、戊○○（為甲○○前妻，2 人業於民國88年12月離婚）欲藉
    使大陸地區人民乙○○非法進入臺灣地區，竟基於使大陸地
    區人民非法進入臺灣地區、使公務員登載不實事項於職務所
    掌公文書及行使使公務員登載不實事項於職務所掌公文書之
    概括犯意，於89年8 月1 日在大陸地區福建省福州市與乙○○辦理假結婚登記申請，隨即於89年8 月6 日返回臺灣地區
    ，持福建省福州市公證處製作之結婚證明書向受政府委託辦
    理大陸地區文書驗證事務之財團法人海峽交流基金會（下稱
    海基會）辦理文書驗證手續，使海基會承辦大陸文書驗證之
    人員，將上開虛偽結婚事項記載於職務上所驗證之文書上，
    足生損害於海基會對於大陸地區文書驗證之正確性。再由戊○○於89年8 月21日持上開結婚證明書及海基會出具之驗證
    證明等文件，至桃園縣楊梅鎮戶政事務所，申請辦理與乙○○結婚之戶籍登記及戊○○國民身分證配偶欄之變更登記，
    致使該戶政事務所不知情之承辦公務人員，將此不實之結婚
    事項，登載於職務上所掌之公文書（即包括戶籍謄本之電腦
    檔案、戶籍登記簿、戶口名簿及戊○○之國民身分證上記載
    其配偶為大陸地區男子乙○○等），並據以核發配偶欄為乙○○之不實登記之戊○○國民身分證及戶籍謄本，足以生損
    害於桃園縣楊梅鎮戶政事務所對於戶政資料管理之正確性。
    戊○○取得上開國民身分證、戶籍謄本等資料後，再於同日
    （即89年8 月21日）、90年間不詳之某日、90年2 月17日、
    92 年6月27日、92年9 月8 日連續持前開不實之國民身分證
    及戶籍資料前往桃園縣政府警察局楊梅分局草湳派出所、桃
    園縣政府警察局大園分局新坡派出所，而行使上開不實文書
    ，並以乙○○之保證人之身分填具入境臺灣所需之「大陸地
    區人民進入臺灣地區保證書」，向各該派出所申請對保，經
    前開派出所不知情之員警完成對保手續，並將戊○○與乙○○已結婚為夫妻之不實事項，登載於職務上掌管之該89年8
    月21日、90年間不詳之某日、90年2 月17日、92年6 月27日
    、92年9 月8 日保證書「對保或證明機關（構）簽註意見欄
    」之公文書上，足生損害於國家警察機關婚姻對保之正確性
    。戊○○又於89年8 月22日親自，另於90年6 月14日、91
    年2 月22日、92年7 月8 日、92年9 月22日委託京威旅行社
    不知情之職員，持上開記載不實結婚事項之派出所對保後之
    「大陸地區人民進入台灣地區保證書」及內容不實「國民身
    分證」、「戶籍謄本」等資料，至內政部警政署入出境管理
    局（下稱境管局，現已改制為內政部入出國及移民署），填
    具「大陸地區人民進入臺灣地區旅行證申請書」，以申請配
    偶來臺探親為由，申請大陸地區男子乙○○入境，而行使上
    開不實文書，經不知情之境管局大陸組承辦公務員為實質審
    查後，發給大陸地區男子乙○○入境許可。俟乙○○取得「
    中華民國臺灣地區旅行證」（下稱旅行證）後，即連續於89
    年11月15日、90年8 月14日、91年5 月18日、92年8 月15
    日以配偶探親名義持前開旅行證等資料，以掩飾其非法入境
    臺灣地區之行為，進入臺灣地區，足生損害於我國入出境管
    理局對大陸地區人民入出境臺灣地區管理之正確性。
二、乙○○來臺後，竟基於使大陸地區人民非法進入臺灣地區以
    營利之概括犯意，於91年年初，分別以新臺幣5 萬元、6 萬
    元之代價，允諾以安排假結婚之方式使大陸地區男子葉邇凱
    、陳昌忠（2 人所涉偽造文書案件，另經臺灣桃園地方法院
    檢察署檢察官不起訴處分）進入臺灣地區工作。另於91年2
    月間某日詢問酒店認識之丙○○（原名陳秀菁）是否願意前
    往大陸地區辦理假結婚並請其幫忙尋找女性朋友一同前往辦
    理假結婚，經丙○○允諾並邀同有意願之友人丁○○一同前
    往，乙○○分別與丙○○、丁○○遂共同基於使大陸地區人
    民非法進入臺灣地區、使公務員登載不實事項於職務所掌公
    文書及行使使公務員登載不實事項於職務所掌公文書之概括
    犯意聯絡，由丙○○、丁○○於91年2 月21日一同搭機前往
    大陸地區，並為下列犯行：
  (一)丙○○於91年3 月6 日在大陸地區福建省福州市與葉邇凱辦
    理假結婚申請登記，其後於91年3 月16日返回臺灣地區，並
    持福建省福州市公證處於91年3月7日所製作之結婚證明書向
    海基會申請文書驗證，使海基會承辦大陸文書驗證之人員，
    將上開虛偽結婚事項記載於職務上所驗證之文書上，足生損
    害於海基會對於大陸地區文書驗證之正確性。再由丙○○於
    於91年4 月15日持上開結婚證明書及海基會出具之驗證證明
    等文件，至桃園縣龍潭鄉戶政事務所，申請辦理與葉邇凱結
    婚之戶籍登記及丙○○國民身分證配偶欄之變更登記，致使
    該戶政事務所不知情之承辦公務人員，將此不實之結婚事項
    ，登載於職務上所掌之公文書（即包括戶籍謄本之電腦檔案
    、戶籍登記簿、戶口名簿及丙○○之國民身分證上記載其配
    偶為大陸地區男子葉邇凱等），並據以核發配偶欄為葉邇凱
    之不實登記之丙○○國民身分證及戶籍謄本，足以生損害於
    桃園縣龍潭鄉戶政事務所對於戶政資料管理之正確性。丙○○取得上開國民身分證、戶籍謄本等資料後，再於91年5 月
    8 日、92年1月10日、93年2月3日連續持前開不實之國民身
    分證及戶籍資料前往桃園縣政府警察局平鎮分局石門派出所
    行使上開不實文書，並以葉邇凱之保證人之身分填具入境臺
    灣所需之「大陸地區人民進入臺灣地區保證書」，向該派出
    所申請對保，經前開派出所不知情之員警完成對保手續，並
    將丙○○與葉邇凱已結婚為夫妻之不實事項，登載於職務上
    掌管之該91年5 月8 日、92年1月10日、93年2月3日保證書
    「對保或證明機關（構）簽註意見欄」之公文書上，足生損
    害於國家警察機關婚姻對保之正確性。而丙○○又分別於91
    年4 月22日、92年1 月16日、93年2 月11日，委託京威旅行
    社不知情之職員，持上開內容不實之「大陸地區人民進入台
    灣地區保證書」、「國民身分證」、「戶籍謄本」等資料，
    至境管局，填具「大陸地區人民進入臺灣地區旅行證申請書
    」，以申請配偶來臺探親為由，申請大陸地區男子葉邇凱入
    境，而行使上開不實文書，經不知情之境管局大陸組承辦公
    務員為實質審查後，發給大陸地區男子葉邇凱入境許可。俟
    葉邇凱取得旅行證後，即連續於91年6 月30日、92年3 月5
    日、93年3月29日以配偶探親名義持前開旅行證等資料，以
    掩飾其非法入境臺灣地區之行為，進入臺灣地區，足生損害
    於我國入出境管理局對大陸地區人民入出境臺灣地區管理之
    正確性。
  (二)丁○○於91年3 月11日在大陸地區福建省福州市與陳昌忠辦
    理假結婚登記申請，丁○○隨即於91年3 月16日返回臺灣地
    區，俟持福建省福州市公證處於91年3 月11日所製作之結婚
    證明書向海基會申請文書驗證，使海基會承辦大陸文書驗證
    之人員，將上開虛偽結婚事項記載於職務上所驗證之文書上
    ，足生損害於海基會對於大陸地區文書驗證之正確性。再由
    丁○○於91年4 月25日持上開結婚證明書及海基會出具之驗
    證證明等文件，至臺南縣永康市戶政事務所，申請辦理與陳
    昌忠結婚之戶籍登記及丁○○國民身分證配偶欄之變更登記
    ，致使該戶政事務所不知情之承辦公務人員，將此不實之結
    婚事項，登載於職務上所掌之公文書（即包括戶籍謄本之電
    腦檔案、戶籍登記簿、戶口名簿及丁○○之國民身分證上記
    載其配偶為大陸地區男子陳昌忠等），並據以核發配偶欄為
    陳昌忠之不實登記之丁○○國民身分證及戶籍謄本，足以生
    損害於臺南縣永康市戶政事務所對於戶政資料管理之正確性
    。丁○○取得上開國民身分證、戶籍謄本等資料後，再於91
    年4 月25日、91年12月11日、93年1 月7 日連續持前開不實
    之國民身分證及戶籍資料前往臺南縣政府警察局永康分局某
    派出所行使上開不實文書，並以陳昌忠之保證人之身分填具
    入境臺灣所需之「大陸地區人民進入臺灣地區保證書」，向
    該派出所申請對保，經前開派出所不知情之員警完成對保手
    續，並將丁○○與陳昌忠已結婚為夫妻之不實事項，登載於
    職務上掌管之該91年4 月25日、91年12月11日、93年1 月7
    日保證書「對保或證明機關（構）簽註意見欄」之公文書上
    ，足生損害於國家警察機關婚姻對保之正確性。丁○○又分
    別於91年4 月30日、92年1 月3 日、93年1 月12日，委託不
    知情之友人張銘剛、王秀蓮持上開內容不實之「大陸地區人
    民進入台灣地區保證書」、「國民身分證」、「戶籍謄本」
    等資料，至境管局，填具「大陸地區人民進入臺灣地區旅行
    證申請書」，以申請配偶來臺探親為由，申請大陸地區男子
    陳昌忠入境，而行使上開不實文書，經不知情之境管局大陸
    組承辦公務員為實質審查後，發給大陸地區男子陳昌忠入境
    許可。俟陳昌忠取得旅行證後，即連續於91年6 月20日、92
    年3月5日、93年3月29日以配偶探親名義持前開旅行證等資
    料，以掩飾其非法入境臺灣地區之行為，進入臺灣地區，足
    生損害於我國入出境管理局對大陸地區人民入出境臺灣地區
    管理之正確性。
三、嗣警方於98年4 月21日下午3 時許，於中和市○○路19巷2
    弄1 號旁水溝下水道工程工地查獲在臺逾期居留、非法工作
    之葉邇凱；另於95年6 月6 日下午3 時30分許，在桃園縣大
    園鄉大海村21之8 號前查獲逾期居留及非法工作之陳昌忠，
    循線追查，而悉上情。
四、案經臺北縣政府警察局中和第一分局報告臺灣桃園地方法院
    檢察署檢察官偵查起訴。
    理  由
壹、戊○○、丙○○、丁○○有罪部分：
一、證據能力方面：查本案所引用之供述及非供述證據，經本院
    依法踐行調查證據程式，檢察官、被告均不爭執各該證據之
    證據能力（見本院訴字卷第67頁），且亦查無依法應排除其
    證據能力之情形，是後述所引用證據之證據能力均無疑義，
    先予敘明。
二、上開事實，業據被告戊○○、丙○○、丁○○坦承不諱，且
    經葉邇凱於警詢及偵查中、陳昌忠、廖經贈於警詢中證述甚
    詳（見偵查卷第31-34 、35-39 、46-49 、53、54、133-13
    5 頁），並有葉邇凱與乙○○訂立之契約書、收據、內政部
    警政署入出境管理局面談紀錄、甲○○、戊○○、丙○○、
    丁○○全戶戶籍資料查詢結果、乙○○、葉邇凱、陳昌忠大
    陸地區人民明細資料表、其等入出國日期證明書、福州市公
    證處結婚證明書、大陸地區人民進入臺灣地區旅行證申請書
    、大陸地區人民進入臺灣地區保證書在卷可證（見偵查卷第
    40-41 、57、59-73 、77、79、80-90 、91-121頁），本件
    事證明確，被告戊○○、丙○○、丁○○之犯行堪以認定。
三、新舊法比較：
  (一)被告戊○○行為後，臺灣地區與大陸地區人民關係條例第79
    條業於92年12月31日修正生效施行。又被告戊○○、丙○○
    、丁○○行為後，94年2 月2 日修正公布之刑法，亦於95年
    7 月1 日生效施行。按行為後法律有變更者，適用行為時之
    法律。但行為後之法律有利於行為人者，適用最有利於行為
    人之法律，刑法第2 條第1 項定有明文（刑法第2 條係規範
    行為後法律變更所生新舊法律比較適用之準據法，是刑法第
    2 條本身雖經修正，但該條文既屬適用法律之準據法，本身
    尚無比較新舊法之問題，應逕適用裁判時之刑法第2 條規定
    以決定適用之刑罰法律）。又比較時應就罪刑有關之共犯、
    未遂犯、牽連犯、連續犯、結合犯，以及累犯加重、自首減
    輕暨其他法定加減（如身分加減）與加減例等一切規定，綜
    其全部罪刑之結果而為比較（最高法院24年上字第4634號判
    例、95年第8 次刑事庭會議決議參照）。又按行為後法律有
    變更者，應將行為時之法律與中間法及裁判時之法律比較適
    用最有利於行為人之法律，刑法第2 條第1 項規定甚明（最
    高法院29年上字第96 4號判例參照）。而上開一體適用行為
    時法或裁判時法之原則，於同有多項法律修正之情形，亦應
    適用之，而不得割裂分別適用各項法律中有利於行為人之法
    律。茲就比較情形說明如下：
  1.有關臺灣地區與大陸地區人民關係條例第79條：被告戊○○
    行為後，臺灣地區與大陸地區人民關係條例第79條業於92年
    12月31日修正生效施行。修正前臺灣地區與大陸地區人民關
    係條例條例第79條第1 項規定「違反第十五條第一款規定者
    ，處五年以下有期徒刑、拘役或科或併科新臺幣五十萬元以
    下罰金」，修正後第79條第1 項、第2 項規定「違反第十五
    條第一款規定者，處一年以上七年以下有期徒刑，得併科新
    臺幣一百萬元以下罰金」、「意圖營利而犯前項之罪者，處
    三年以上十年以下有期徒刑，得併科新臺幣五百萬元以下罰
    金」，區分為意圖營利及非意圖營利之犯罪類型，各有不同
    之刑度，而刑度均較舊法為高。是比較新舊法之結果，自以
    行為時法較有利於被告戊○○（至於被告丙○○、丁○○所
    為犯罪事實欄二、(一)(二)中關於連續違反臺灣地區與大陸地區
    人民關係條例之犯行，其中葉邇凱、陳昌忠末次以配偶探親
    名義，非法進入臺灣地區，均係於93年3 月29日，行為已在
    該條例修正施行後，自無行為後法律變更可言）。
  2.關於共犯：刑法第28條原規定：「二人以上共同『實施』犯
    罪之行為者，皆為共同正犯。」新法修正為：「二人以上共
    同『實行』犯罪之行為者，皆為共同正犯。」將舊法之「實
    施」修正為「實行」。原「實施」之概念，包含陰謀、預備
    、著手及實行等階段之行為，修正後僅共同實行犯罪行為始
    成立共同正犯，是新法共同正犯之範圍已限縮，排除陰謀犯
    、預備犯之共同正犯。新舊法就共同正犯之範圍既因此而有
    變動，自屬犯罪後法律有變更，經比較新舊法結果，以修正
    後之規定對被告較為有利（最高法院96年度臺上字第934 號
    判決參照）。
  3.關於最低罰金刑：修正前刑法第33條第5 款規定：「罰金：
    一元以上。」修正後則規定：「罰金：新臺幣一千元以上，
    以百元計算之。」比較修正前後規定，如量處罰金之最低額
    ，修正前為銀元1 元即新臺幣3 元，修正後則為1 千元，以
    修正前之規定，有利於被告。
  4.關於牽連犯：修正前刑法第55條有牽連犯之規定，修正後刑
    法第55條則刪除牽連犯之規定，經比較新舊法結果，自以舊
    法論以牽連犯一罪，較修正後刑法一罪一罰以數罪論有利於
    被告。
  5.關於連續犯：刑法第56條連續犯規定，業經刪除，此刪除雖
    非犯罪構成要件之變更，但顯已影響行為人刑罰之法律效果
    ，仍屬法律有變更，依修正後刑法第2 條第1 項規定比較新
    、舊法結果，被告之行為時法律即修正前刑法第56條論以連
    續犯較有利於被告。
  6.關於易科罰金之標準：修正前刑法第41條暨經修正刪除前罰
    金罰鍰提高標準條例第2 條提高100 倍、現行法規所定貨幣
    單位折算新臺幣條例第2 條折算之結果，為銀元300 元即新
    臺幣900 元折算1 日，修正後同條則規定以新臺幣1,000 元
    、2,000 元或3,000 元折算1 日，比較新舊法結果，以舊法
    較有利於被告（按修正後臺灣地區與大陸地區人民關係條例
    第79條第1 項之最重本刑為7 年以下有期徒刑，故本件僅被
    告戊○○減刑後得易科罰金）。
  (二)被告戊○○部分：就被告戊○○行為時、中間時（即臺灣地
    區與大陸地區人民關係條例第79條修正施行後至刑法修正施
    行前）、裁判時之規定綜合比較，並揆諸前揭最高法院決議
    及修正後刑法第2 條第1 項規定之「從舊從輕」原則，本件
    應適用行為時法，即修正前臺灣地區與大陸地區人民關係條
    例第79條、修正前刑法有關共犯、最低罰金刑、牽連犯、連
    續犯、易科罰金之規定。
  (三)被告丙○○、丁○○部分：綜合上述各條文修正前、後之比
    較，揆諸前揭最高法院決議及修正後刑法第2 條第1 項規定
    之「從舊從輕」原則，應適用行為時即修正前之刑法有關共
    犯、最低罰金刑、牽連犯、連續犯之規定。
四、論罪科刑部分：
  (一)按臺灣地區與大陸地區人民關係條例第79條第1 項處罰違反
    同條例第15條第1 款所定使大陸地區人民非法進入臺灣地區
    罪，凡非經合法手續進入者皆包含之，若使大陸地區人民以
    假結婚真入境之脫法方式，進入臺灣地區，即該當本罪。次
    按臺灣地區與大陸地區人民關係條例第79條第1 項對於違反
    同條例第15條第1 款所定不得使大陸地區人民非法進入臺灣
    地區之處罰，旨在防止大陸地區人民非法進入臺灣地區，以
    維護臺灣地區之安全與安定；所稱「非法」，自應從實質上
    之合法性予以判斷，凡評價上違反法秩序之方法，均屬「非
    法」，故在大陸地區通謀虛偽結婚，以不實之結婚證明辦理
    相關戶籍登記、入境等手續，憑以進入臺灣地區，其所持之
    入境許可文件雖係入出境主管機關所核發，形式上為合法，
    惟係以詐欺方法而取得，即不具實質上之合法性，仍屬非法
    進入臺灣地區（最高法院92年度臺上字第40號、94年度臺上
    字第1064號判決意旨參照）。
  (二)再海基會雖為私法人性質之財團法人，非政府編制內之機關
    ，惟係受行政院大陸委員會之委託，處理兩岸文書之驗證業
    務，其業務上，基於該會之特殊性，及與政府間之委託契約
    ，多涉及公權力事項之行使，該委託契約，性質上為行政契
    約之一種，依行政程序法之規定，該會受託行使公權力，於
    委託範圍內，視為政府機關，在人事上，服務於該會之人員
    ，雖多數未具備公務員資格，惟其等於執行公權力事項時，
    乃受託行使公權力，故其承辦驗證業務之承辦員應係受公務
    機關委託承辦公務之人員，實屬刑法上定義之公務人員，其
    等於辦理文書驗證等相關業務時，視同委託機關之公務員。
    被告戊○○、丙○○、丁○○為非法使大陸地區人民即乙○○、葉邇凱、陳昌忠進入臺灣地區，先後以在大陸地區取得
    之結婚證明書向海基會申請驗證，應構成刑法第214 條明知
    不實事項使公務員登載不實罪。
  (三)又按結婚應以當事人之一方為申請人，為結婚之登記，修正
    前戶籍法第17條第1 項、第35條（97年5 月28日修正為第33
    條）分別定有明文；而登記之際並應提出證明文件予戶政機
    關查驗後，即應予以登載，修正前戶籍法施行法第13條第2
    項、第17條（98年01月07日修正為第13條第1 項、第14條第
    1 項、第21條）亦定有明文，是關於結婚之戶籍登記，戶籍
    機關當僅有形式審查權而無實質審查權，此觀修正前戶籍法
    第54條（97年5 月28日修正為第76條）規定申請人故意為不
    實之申請，應處新臺幣9 千元以下罰鍰一節，即可知之，是
    明知無結婚之實，卻使戶政機關公務員為結婚登記，自構成
    刑法第214 條明知不實事項使公務員登載不實罪。另錄音、
    錄影或電磁紀錄，藉機器或電腦之處理所顯示之聲音、影像
    或符號，足以為表示其用意之證明者，以文書論，刑法第22
    0 條第2 項定有明文。是被告等人至各該戶政事務所辦理結
    婚登記，使該管不知情之承辦公務員將戊○○、丙○○、丁○○與乙○○、葉邇凱、陳昌忠結婚之不實事項登載於戶籍
    謄本之電腦檔案中，此部分係屬刑法第220 條第2 項所規定
    以文書論之文書。
  (四)又有關至轄區派出所辦理保證書部分，依修正前大陸地區人
    民進入臺灣地區許可辦法第17條規定：「大陸地區人民申請
    進入臺灣地區，除其他法規另有規定外，應依左列順序覓臺
    灣地區人民1 人為保證人：(1)配偶或直系血親。(2)有能力保
    證之三親等內親屬。(3)有正當職業之公民，其保證對象每年
    不得超過5 人（第1 項）。前項申請人有特殊情形，經主管
    機關同意者，得不受覓保證人順序之限制（第2 項）。保證
    人之保證書應送保證人戶籍地警察機關（構）辦理對保手續
    ；保證人係服務於政府機關、公立學校、公營事業機構者，
    其保證書應蓋服務機關（構）、學校之印信，免辦理對保手
    續（第3 項）」。而至戶籍地警察機關（構）辦理對保手續
    之意旨，因轄區派出所應對於其轄區之人民較為瞭解，而可
    確認保證人是否有能力履行保證責任，此由該條第3 項後段
    規定保證人係服務於政府機關、公立學校、公營事業機構者
    ，其保證書應蓋服務機關（構）、學校之印信，免辦理對保
    手續，即可得知。因各該政府機關、公立學校、公營事業機
    構之人員，顯已具有一定程度之保證能力。復觀本件保證人
    填具「大陸地區人民進入臺灣地區保證書」後，至警察機關
    辦理對保手續，其對保之警察機關對保之內容為「一、經查
    保證人戊○○（丙○○、丁○○）確實設籍並居住本轄，有
    能力履行保證責任。二、經詢保證人戊○○（丙○○、丁○○）稱：渠與被保人乙○○（葉邇凱、陳昌忠）係夫妻關係
    ，願意完全負起保證責任」，有前揭「大陸地區人民進入臺
    灣地區保證書」對保或證明機關（構）簽註意見欄內所載之
    對保事項可稽（見偵查卷第91-121頁）。是對保機關僅對於
    保證人是否確實居住於對保機關之轄區，有無能力履行保證
    責任等事實，有實質審核之義務，但對於保證人所陳稱與被
    保證人之關係，乃純粹依據保證人之陳述為之記載，並未在
    實質審查範圍之內，此部分自涉有使公務員登載不實罪。
  (五)被告戊○○、丙○○、丁○○為非法使大陸地區人民即乙○○、葉邇凱、陳昌忠進入臺灣地區，先後以在大陸地區取得
    之結婚證明書向海基會申請驗證、向戶籍所在地之戶政事務
    所為戶籍之登記、向轄區派出所為大陸地區人民進入臺灣之
    對保證明，使各該管公務員將上開各假結婚之不實事項，登
    載在其職務上掌管之公文書上，並持向境管局申請入境臺灣
    許可，所為均係犯刑法第216 條、第214 條之行使使公務員
    登載不實文書罪。
  (六)核被告戊○○所為，使大陸地區人民乙○○非法進入臺灣地
    區，係犯修正前臺灣地區與大陸地區人民關係條例第79條第
    1 項、第15條第1 款之使大陸地區人民非法進入臺灣地區罪
    、刑法第216 條、第214 條之行使使公務員登載不實文書罪
    ；被告丙○○、丁○○所為使大陸地區人民乙○○非法進入
    臺灣地區，係犯修正後臺灣地區與大陸地區人民關係條例第
    79 條 第1 項、第15條第1 款之使大陸地區人民非法進入臺
    灣地區罪、刑法第216 條、第214 條之行使使公務員登載不
    實文書罪（被告戊○○係涉犯犯罪事實一，涉犯法條為臺灣
    地區與大陸地區人民關係條例第79條第1 項、刑法第216 條
    、第214 條，業經蒞庭檢察官於99年4 月29日準備程序更正
    如上）。被告戊○○、丙○○、丁○○使公務員登載不實之
    低度行為，為行使使公務員登載不實之高度行為所吸收，不
    另論罪。被告丙○○、丁○○與乙○○間，就犯罪事實二(一)
    、二(二)違反臺灣地區與大陸地區人民關係條例第79條第1 項
    罪、行使使公務員登載不實之文書罪；被告戊○○與乙○○
    、丙○○與葉邇凱、丁○○與陳昌忠分別就犯罪事實一、二
    (一)、二(二)行使使公務員登載不實之文書罪，有犯意之聯絡及
    行為之分擔，應依修正前刑法第28條之規定論以共同正犯。
    又臺灣地區與大陸地區人民關係條例第79條第1 項處罰違反
    同條例第15條第1 款所規定：使大陸地區人民非法進入臺灣
    地區罪之犯罪客體對象，係非經合法手續進入臺灣地區之大
    陸地區人民。就犯罪事實一、二(一)、二(二)，乙○○、葉邇凱
    、陳昌忠係大陸地區人民，乃被告戊○○、丙○○及乙○○
    、丁○○及乙○○（犯罪主體）「使之」非法進入臺灣地區
    之對象，而非共犯本罪之主體，是乙○○、葉邇凱、陳昌忠
    非為犯罪事實一、二(一)、二(二)所犯之罪之共同正犯。被告戊○○、丙○○及乙○○、丁○○及乙○○分別利用不知情之
    京威旅行社職員、友人張銘剛、王秀蓮持不實之公文書行使
    以代辦大陸地區人民非法進入臺灣地區之相關行政手續，均
    為間接正犯。被告戊○○、丙○○、丁○○先後申請大陸地
    區人民乙○○、葉邇凱、陳昌忠入境，並先後取得旅行證，
    使乙○○、葉邇凱、陳昌忠數次入境之行為，所犯係構成要
    件相同之罪，且均係為達使乙○○、葉邇凱、陳昌忠非法進
    入臺灣地區之目的，顯係基於概括犯意反覆為之，為連續犯
    ，均應依修正前刑法第56條規定論以一罪，並加重其刑。又
    渠等如事實欄所示多次行使使公務員登載不實之公文書犯行
    ，時間緊接，所犯犯罪構成要件相同，顯均係出於同一概括
    犯意而為，亦應依修正前刑法第56條連續犯之規定，論以一
    連續行使使公務員登載不實之文書罪，並加重其刑。所犯上
    開使大陸地區人民非法進入臺灣地區罪、行使使公務員登載
    不實之文書罪二罪間，有方法結果之牽連關係，應依修正前
    刑法第55條後段牽連犯之規定，從一重之使大陸地區人民非
    法進入臺灣地區罪處斷。爰審酌被告戊○○、丙○○、丁○○僅因友人邀約等因素，而與乙○○、葉邇凱、陳昌忠假結
    婚，進而使大陸地區人民乙○○、葉邇凱、陳昌忠非法進入
    臺灣地區，得以在國內居留及非法從事工作，對於主管機關
    有效管理戶政事務及國家社會秩序之危害非輕，考量其於犯
    後態度，生活狀況、智識程度等一切情狀，各量處如主文所
    示之刑。又渠等犯罪時間係在96年4 月24日以前，所犯之罪
    ，合於中華民國九十六年罪犯減刑條例規定之減刑條件，依
    該條例第2 條第1 項第3 款規定，減其刑期二分之一，並就
    被告戊○○減刑後之刑諭知易科罰金之折算標準（按修正後
    臺灣地區與大陸地區人民關係條例第79條第1 項之最重本刑
    為7 年以下有期徒刑，故本件僅被告戊○○減刑後得易科罰
    金）。又檢察官雖聲請就福州市公證處結婚證明書、大陸地
    人民進入臺灣地區保證書、大陸地區人民進入臺灣地區旅行
    申請書依法宣告沒收。然上開文件原本均未扣案，卷附文件
    業經被告提出予境管局等單位，並非被告所有，爰不諭知沒
    收。至檢察官就被告丙○○部分具體求處減刑後有期徒刑7
    月，惟本院認以量處如主文所示之刑為適當，公訴人之求刑
    ，尚欠妥適，附此敘明。
五、不另為無罪諭知部分：
  (一)公訴意旨另以：被告戊○○、丙○○、丁○○為使大陸地區
    人民乙○○、葉邇凱、陳昌忠入境，持不實文書以向境管局
    申請乙○○、葉邇凱、陳昌忠來臺，使境管局人員分別將「
    98年8 月1 日結婚」、「91年3 月6 日結婚」、「91年3 月
    11日結婚」等不實事項記載於「旅行證申請書」核准欄，而
    使公務人員登載於職務上所掌之公文書，並發給乙○○、葉
    邇凱、陳昌忠入境許可證，因認被告戊○○、丙○○、丁○○提出上開文件使境管局核發入境許可證，亦涉有使公務員
    登載不實文書罪嫌等語。
  (二)按入境管理事涉國家安全，入出境管理機關對外國人或大陸
    地區人民所提之入境申請本有實質審查權，並非僅為形式審
    查，是茍發現入境申請之事實並非真實，自得予以駁回。其
    次，大陸地區人民如以與臺灣地區人民虛偽結婚之方式申請
    入境來臺，於其入境後遭發覺者，警察機關並得依臺灣地區
    與大陸地區人民關係條例第18條第1 項第1 款之規定，逕行
    強制出境，則該入境申請之審核機關於審核大陸地區人民入
    境申請時，確有實質審查之權。由是觀之，本件戊○○、丙○○、丁○○與乙○○、葉邇凱、陳昌忠雖因辦理假結婚事
    宜、使境管局承辦人員將戊○○、丙○○、丁○○與乙○○
    、葉邇凱、陳昌忠假結婚之錯誤事實登載於戊○○、丙○○
    、丁○○所提出之旅行證申請書，依前所述，境管局自應本
    其職權，針對前述事項為實質之審查，苟未為任何審查而逕
    自編列，仍難遽以刑法第214 條之使公務員登載不實罪相繩
    。是以被告戊○○、丙○○、丁○○就此部分實無從成立刑
    法第214 條之使公務員登載不實文書罪。因公訴人認被告戊○○、丙○○、丁○○此部分犯行核與前揭有罪部分具有修
    正前刑法連續犯之裁判上一罪關係，爰不另為無罪之諭知。
貳、甲○○無罪部分：
一、公訴意旨略以：被告甲○○意圖營利，與乙○○及丙○○（
    就犯罪事實二(一)）、與乙○○及丁○○（就犯罪事實二(二)）
    共同基於使大陸地區人民非法進入臺灣地區、使公務員登載
    不實事項於職務所掌公文書及行使使公務員登載不實事項於
    職務所掌公文書之概括犯意聯絡，為上開犯罪事實二(一)、二
    (二)之犯行，因認被告甲○○涉有臺灣地區與大陸地區人民關
    係條例第79條第2 項意圖營利使大陸地區人民非法進入臺灣
    地區罪及刑法第216 條、第214 條之行使使公務員登載不實
    罪等語。
二、按被告未經審判證明有罪確定前，推定其為無罪；又犯罪事
    實應依證據認定之，無證據不得認定犯罪事實；又不能證明
    被告犯罪者，應諭知無罪之判決，刑事訴訟法第154 條第1
    項、第2 項及第301 條第1 項分別定有明文。次按認定犯罪
    事實所憑之證據，雖不以直接證據為限，間接證據亦包括在
    內；然而無論直接或間接證據，其為訴訟上之證明，須於通
    常一般之人不致有所懷疑，而得確信其為真實之程度者，始
    得據為有罪之認定，倘其證明尚未達到此一程度，而有合理
    之懷疑存在時，即無從為有罪之認定（最高法院76年臺上字
    第4986號判例參照）。
三、公訴意旨認被告甲○○犯意圖營利使大陸地區人民非法進入
    臺灣地區罪嫌及行使使公務員登載不實罪嫌，無非係以證人
    丙○○、丁○○、葉邇凱、陳昌忠之證述、葉邇凱與乙○○
    訂立之契約書、收據、甲○○、丙○○、丁○○全戶戶籍資
    料查詢結果、乙○○、葉邇凱、陳昌忠大陸地區人民明細資
    料表、其等入出國日期證明書、福州市公證處結婚證明書、
    大陸地區人民進入臺灣地區旅行證申請書、大陸地區人民進
    入臺灣地區保證書為其主要論據。訊據被告甲○○堅詞否認
    有何意圖營利使大陸地區人民非法進入臺灣地區、行使使公
    務員登載不實之犯行，辯稱：伊是到大陸從商，伊是作渡假
    村的投資報告等語；選任辯護人簡良夙律師為被告甲○○辯
    護稱：被告甲○○雖於91年3 月間與丙○○、丁○○一同出
    國，但這是因為被告甲○○於戊○○與乙○○結婚後，同住
    在被告甲○○公司樓上，被告甲○○因而認識乙○○，乙○○知悉被告甲○○要前往大陸出差，因而請託被告甲○○協
    助照顧未曾出國之丙○○、丁○○前往大陸相親，並無任何
    不法犯意，住2 天後被告甲○○便前往珠海等語。經查：
  (一)證據能力部分：按犯罪事實應依證據認定之，無證據不得認
    定犯罪事實；又有罪之判決書應於理由內記載認定犯罪事實
    所憑之證據及其認定之理由。刑事訴訟法第154 條第2 項及
    第310 條第1 款分別定有明文。而此所稱「犯罪事實」，係
    指決定刑罰權存否與範圍、須經嚴格證明之事實，並不包括
    不存在之犯罪構成事實。另同法第155 條第2 項復規定：「
    無證據能力、未經合法調查之證據，不得作為判斷之依據。
    」按之「證據能力」係指可供「嚴格證明」使用之資格，則
    此一「判斷對象」，自係指須經嚴格證明之犯罪事實之判斷
    而言。亦即認定犯罪事實所憑之證據，不僅須具有證據能力
    ，且須經合法之調查，否則不得作為有罪認定之依據。惟倘
    法院審理之結果，認被告被訴之犯罪事實並不存在，而應為
    無罪之諭知時，因所援為被告有利之證據並非作為認定犯罪
    事實之基礎，而係作為彈劾檢察官或自訴人所提證據之不具
    憑信性，其證據能力自無須加以嚴格限制。易言之，法院諭
    知被告無罪之判決時，即使是不具證據能力之傳聞證據，亦
    非不得資為彈劾證據使用，以供法院綜合研判形成心證之參
    考（最高法院98年度臺上字第5774號判決參照）。本件檢察
    官起訴之事實既經本院為無罪之諭知，依前開最高法院判決
    意旨，所援用之證據即無須經嚴格證明，是證人丙○○、丁○○、葉邇凱、陳昌忠之證述、葉邇凱與乙○○訂立之契約
    書、收據、甲○○、丙○○、丁○○全戶戶籍資料查詢結果
    、乙○○、葉邇凱、陳昌忠大陸地區人民明細資料表、其等
    入出國日期證明書、福州市公證處結婚證明書、大陸地區人
    民進入臺灣地區旅行證申請書、大陸地區人民進入臺灣地區
    保證書等供述及非供述證據之證據能力，並不受證據能力規
    定及傳聞法則之限制，本院自均得予以採用。
  (二)證人葉邇凱雖於警詢時證稱：伊在大陸福州有見過甲○○一
    次，伊與丙○○、丁○○、甲○○、乙○○及另外一名不知
    名之臺籍男子在大陸福州一起辦理假結婚的事情，甲○○與
    乙○○熟識，他帶著丙○○、丁○○來大陸與伊與陳昌忠辦
    理假結婚等語（見偵查卷第37頁），然其於警詢中又證稱：
    是乙○○幫伊辦理假結婚，丙○○伊不知道是不是甲○○辦
    理等語（見偵查卷第38頁），又於另次警詢中證稱：伊不清
    楚甲○○是否仲介臺灣人給乙○○辦理假結婚等語（見偵查
    卷第49頁），復於偵查中證稱：伊與丙○○假結婚是乙○○
    介紹的，也是乙○○帶伊與丙○○去福州辦理假結婚，另外
    又帶丁○○與陳昌忠去辦理假結婚，乙○○與甲○○是好朋
    友，但是伊不知道他們的關係等語（見偵查卷第134-135 頁
    ），證人葉邇凱就其被告甲○○是否一同前往大陸福州辦理
    假結婚等情，前後供述不一，其於警詢中證稱被告甲○○參
    與假結婚之證詞是否屬實，並非無疑，自不得據此有瑕疵之
    證述認被告甲○○確實涉犯意圖營利使大陸地區人民非法進
    入臺灣地區罪嫌及行使使公務員登載不實罪嫌。
  (三)證人丙○○於警詢、偵查及本院審理時證稱：伊去大陸與葉
    邇凱假結婚前，伊因在酒店工作而認識甲○○、乙○○，和
    丁○○比較熟，伊會去大陸與葉邇凱結婚，是乙○○提議、
    介紹的，他問伊要不要去那邊玩，他說有朋友想要來臺灣工
    作，希望伊可以幫忙，伊與丁○○是同事，想說要玩一起去
    ，且乙○○有問伊是否有朋友可以一起去大陸幫忙他朋友來
    臺灣工作，因此丁○○才會一同前往，到機場時，乙○○有
    跟伊說他朋友甲○○要去大陸工作，所以要跟伊與丁○○一
    起去，當時同行有伊、丁○○、甲○○，有聊到甲○○要去
    大陸珠海經商，乙○○在之前已經先回他大陸的家，到大陸
    是伊3 人自己坐車去乙○○家，甲○○在乙○○家中待一個
    晚上就走了，伊記得辦理假結婚時只有伊、乙○○、葉邇凱
    、丁○○、陳昌忠，甲○○不知道伊與丁○○要辦理假結婚
    等語（見偵查卷第23、139 頁，本院訴字卷第106-108 頁）
    ，據其所述，其與葉邇凱假結婚係乙○○引介，被告甲○○
    並不知悉其與丁○○辦理假結婚一事，被告甲○○係因工作
    因素而與其與丁○○一同前往大陸，據此，並不能證明被告
    甲○○參與丙○○、丁○○與葉邇凱、陳昌忠假結婚一事。
  (四)證人丁○○於警詢、偵查及本院審理時證稱：辦理假結婚時
    在場的有伊、丙○○、陳昌忠、葉邇凱、乙○○，被告甲○○沒有在場，伊在去大陸第一天有看到他，後來就沒有看到
    了，從臺灣過去大陸伊記得有伊與丙○○、甲○○、乙○○
    一起同行，到大陸是乙○○帶我們去他家，到大陸辦理假結
    婚是丙○○提議的，他說朋友乙○○需要幫忙，伊與丙○○
    交情不錯，因此就想幫忙，是乙○○介紹伊與陳昌忠認識的
    ，辦理假結婚時，甲○○應該沒有在場等語（見偵查卷第26
    、140 頁，本院訴字卷第109-110 頁），依其所述，僅能證
    明被告甲○○與其、丙○○一同前往大陸，然被告甲○○於
    辦理假結婚時並未在場，而辦理假結婚是丙○○、乙○○提
    議、安排的，自不得證明被告甲○○有涉犯意圖營利使大陸
    地區人民非法進入臺灣地區及行使使公務員登載不實之犯行
    。
  (五)又證人陳昌忠於警詢中證稱：伊於93年3 月29日來臺，旅行
    證於93年4 月29日到期，伊逾期居留期間有非法工作等語（
    見偵查卷第53-54 頁），僅能證明其確實有非法居留工作之
    情形，亦無從證明被告甲○○有參與上開假結婚之犯行。
  (六)至葉邇凱與乙○○訂立之契約書、收據、甲○○、丙○○、
    丁○○全戶戶籍資料查詢結果、乙○○、葉邇凱、陳昌忠大
    陸地區人民明細資料表、其等入出國日期證明書、福州市公
    證處結婚證明書、大陸地區人民進入臺灣地區旅行證申請書
    、大陸地區人民進入臺灣地區保證書，僅能證明丙○○、丁○○與葉邇凱、陳昌忠辦理假結婚、向戶籍所在地之戶政事
    務所為戶籍之登記、向轄區派出所為大陸地區人民進入臺灣
    之對保證明，並持向境管局申請入境臺灣許可之事實，亦無
    從證明被告甲○○有何安排丙○○、丁○○與葉邇凱、陳昌
    忠假結婚而涉犯意圖營利使大陸地區人民非法進入臺灣地區
    、行使使公務員登載不實之犯行。
四、綜上所述，檢察官所起訴之此部分犯罪事實並不能認定，復
    查無其他積極證據足資證明被告甲○○有何公訴意旨所稱之
    意圖營利使大陸地區人民非法進入臺灣地區及行使使公務員
    登載不實犯行，依照前開之說明，自應為被告甲○○無罪之
    諭知。
據上論斷，應依刑事訴訟法第299 條第1 項前段、第301 條第1
項前段，臺灣地區與大陸地區人民關係條例第79條第1 項、第15
條第1 款，修正前臺灣地區與大陸地區人民關係條例第79條第1
項，刑法第216 條、第214 條，修正後刑法第11條前段、第2 條
第1 項前段，修正前刑法第28條、第56條、第55條後段、第41條
第1 項前段，修正刪除前罰金罰鍰提高標準條例第2 條，現行法
規所定貨幣單位折算新臺幣條例第2 條，中華民國九十六年罪犯
減刑條例第2 條第1 項第3 款、第7 條、第9 條，判決如主文。
本案經檢察官陳仁傑到庭執行職務
中    華    民    國    99    年    6     月    11    日
                  刑事第四庭  審判長法  官  袁雪華
                                    法  官  張淑華
                                    法  官  林宜靜
以上正本證明與原本無異。
如不服本判決應於收受判決後10日內向本院提出上訴書狀，並應
敘述具體理由。其未敘述上訴理由者，應於上訴期間屆滿後20日
內向本院補提理由書( 均須按他造當事人之人數附繕本) 「切勿
逕送上級法院」。
                                    書記官  王明玉
中    華    民    國    99    年    6     月    11    日
附錄論罪科刑法條
92年12月31日修正前臺灣地區與大陸地區人民關係條例第79條
違反第十五條第一款規定者，處五年以下有期徒刑、拘役或科或
併科新臺幣五十萬元以下罰金。
以犯前項之罪為常業者，處一年以上七年以下有期徒刑，得併科
新臺幣一百萬元以下罰金。
第一項之未遂犯罰之。
92年12月31日修正後臺灣地區與大陸地區人民關係條例第79條
違反第十五條第一款規定者，處一年以上七年以下有期徒刑，得
併科新臺幣一百萬元以下罰金。
意圖營利而犯前項之罪者，處三年以上十年以下有期徒刑，得併
科新臺幣五百萬元以下罰金。
前二項之首謀者，處五年以上有期徒刑，得併科新臺幣一千萬元
以下罰金。
前三項之未遂犯罰之。
臺灣地區與大陸地區人民關係條例第15條第1 款
下列行為不得為之：
一、使大陸地區人民非法進入臺灣地區。
二、明知臺灣地區人民未經許可，而招攬使之進入大陸地區。
三、使大陸地區人民在臺灣地區從事未經許可或與許可目的不符
    之活動。
四、僱用或留用大陸地區人民在臺灣地區從事未經許可或與許可
    範圍不符之工作。
五、居間介紹他人為前款之行為。
刑法第216 條、第214 條
中華民國刑法第214條
（使公務員登載不實罪）
明知為不實之事項，而使公務員登載於職務上所掌之公文書，足
以生損害於公眾或他人者，處 3 年以下有期徒刑、拘役或 5 百
元以下罰金。
中華民國刑法第216條
（行使偽造變造或登載不實之文書罪）
行使第 210 條至第 215 條之文書者，依偽造、變造文書或登載
不實事項或使登載不實事項之規定處斷。

司法院資訊處製作；財團法人民間司法改革基金會備份。
